臺灣高等法院臺南分院民事判決　　96年度訴字第3號
原　　　告　乙○○
　　　　　　丙○○
　　　　　　甲○○
兼　共　同
訴訟代理人　丁○○
訴訟代理人　戊○○
被　　　告　己○○
上列當事人間請求侵權行為損害賠償事件，經刑事庭裁定（九十
五年度交附民字第一一一號）移送前來，本院於中華民國九十六
年四月二十四日言詞辯論終結，判決如下︰
      主      文
被告應給付原告丁○○新臺幣陸拾陸萬壹仟柒佰伍拾元，給付原
告乙○○、丙○○、甲○○各新臺幣貳拾貳萬伍仟元，及均自民
國九十五年十一月九日起至清償日止，按年息百分之五計算之利
息。
原告其餘之訴駁回。
訴訟費用由被告負擔二分之一，餘由原告負擔。
原告丁○○以新台幣貳拾貳萬元，原告乙○○、丙○○、甲○○
各以新台幣柒萬伍仟元，為被告供擔保後，各得假執行。但被告
如以新台幣陸拾陸萬壹仟柒佰伍拾元為原告丁○○，各以新台幣
貳拾貳萬伍仟元分別為原告乙○○、丙○○、甲○○預供擔保，
各得免為假執行。原告其餘假執行之聲請駁回。
      事      實
甲、原告方面：
一、聲明：求為判決：(一)被告應給付原告丁○○新台幣（下同）
    一百三十七萬二百七十元，給付原告乙○○、丙○○、甲○
    ○各八十萬元，及均自起訴狀繕本送達之翌日起至清償日止
    ，按年息百分之五計算之利息。(二)原告願供擔保，請准宣告
    假執行。
二、陳述：
  (一)被告於民國（下同）九十四年六月十二日下午，駕駛車牌號
    碼R9-0113號自用小客貨車，搭載林張玉雪等人自高雄返回
    台中，沿國道三號高速公路由南往北方向行駛，途經國道三
    號高速公路北上二九一公里一百公尺處內側車道時，因未注
    意車前狀況，隨時採取必要安全措施，適同車道前方由陳東
    炫所駕駛之車牌號RJ-4487號自用小客車煞車減速行駛，己
    ○○亦緊急煞車，至其所駕駛上開車輛打滑失控撞擊內側護
    欄，並追撞陳東炫所駕駛之上開車輛後翻覆，致車內乘客林
    張玉雪因而受顱腦損傷，送醫不治死亡。被告上開過失行為
    與被害人之死亡結果間，有相當因果關係，至為顯然，被告
    應負賠償責任。
  (二)原告乙○○為林張玉雪之女，丁○○、丙○○、甲○○為林
    張玉雪之子，爰依民法第一百八十四條第一項前段、第一九
    二條第一項及第一九四條規定，請求被告賠償損害。
    (1)喪葬費部分：林張玉雪死亡後，原告丁○○支出喪葬費五
      十七萬二百七十元。
    (2)慰撫金部分：林張玉雪為原告之母，因本件車禍事故死亡
      ，原告遭喪失慈母之痛，實屬人間至慟，精神上感到莫大
      痛苦，請求被告給付原告各八十萬元慰撫金。
三、證據：提出戶籍謄本四件、殯葬費收據一件為證。
乙、被告方面：
一、聲明：求為判決：(一)原告之訴駁回。(二)如受不利之判決，願
    供擔保請准宣告免為假執行。
二、陳述：
  (一)發生事故當天達到「豪雨」及「大豪雨」的標準，被告係行
    駛於下著「豪雨」及「大豪雨」的路段。被告在惡劣之天候
    、視距下，已竭力保持安全距離並小心駕駛，車速每小時僅
    有七十公里，速度並不快，因漫天大雨及四處飛散的水氣導
    致視線不佳，故當被告發現前方車輛緊急煞車時，與前車之
    距離僅剩三十餘公尺，因路面積水濕滑，致路面與所駕車輛
    輪胎之摩擦係數大減，才會使被告所駕自用小客貨車打滑失
    控，撞擊高速公路內側護欄，追撞陳東炫所駕駛之車輛後翻
    覆。被告雖已盡注意之能事，猶無法避免本件事故之發生。
    臺灣省嘉雲區車輛行車事故鑑定委員會之鑑定意見書，謂本
    件事故發生時，視距良好，並無不能注意之情事云云，其認
    定事實，洵有違誤。
  (二)被告經商失敗積欠大筆債務後，目前住的是租來的「土角厝
    」，家徒四壁，別無長物；名下的幾部破車，都是當年經商
    時遺留下來的舊車，毫無價值。尚須負擔一家五口生計，長
    期以來均賴打零工勉強維持，並無固定收入。長子的腎臟曾
    經受傷，故未服役，白天在會計事務所工作，夜間則尚在南
    開學院就學；次子還在嶺東技術學院一年級就讀，目前半工
    半讀；參子唸台中高工，也是半工半讀。全家一年總收入，
    少得可憐。被告與被害人本屬舊識，並同為一貫道道親，數
    年間義務接送被害人往返於全省各道場聽道，從未向被害人
    收費。
  (三)按精神慰撫金之性質在於補償及調整被害人所受精神上之損
    害，其核給之標準應斟酌加害者與被害者雙方之身分、資力
    與加害程度及其他各種情形核定之。被害人林張玉雪死亡時
    為七十歲，被告為國中肆業，長期以來均賴打零工勉強維持
    ，並無固定收入，已如前述，原告請求被告給付各人八十萬
    元慰撫金，核屬過高。
  (四)殯葬費其中早晚課師父聘請高達三十人，花費四萬八千元有
    過度支出之情事；且有多筆非必要費用，應予刪減。
丙、本院依職權調閱臺灣嘉義地方法院檢察署九十六年度執字第
    五九三號己○○非駕駛業務過失致死案件全卷，及兩造之稅
    務電子閘門財產所得調件明細表各一件。
      理      由
一、原告主張，被告於九十四年六月十二日下午五時二十七分許
    ，駕駛牌照號碼R9-0113號自用小客貨車，搭載林張玉雪、
    林秀蓮、許森吾等人，自高雄返回臺中沿國道三號高速公路
    由南往北方向行駛，途經國道三號高速公路北上二九一公里
    一百公尺處內側車道時，因下雨，造成路面潮濕且積水，被
    告原應注意車輛行經積水道路，應減速慢行，作隨時停車之
    準備，且應注意車輛行進中駕駛人應注意車前狀況，隨時採
    取必要安全措施；而當時下雨，路面濕潤、無缺陷、無障礙
    物，視距良好，並無不能注意之情事，惟被告竟疏於注意減
    速慢行及車前狀況，適同車道前方由陳東炫所駕駛之牌照號
    碼RJ-4487號自用小客車煞車減速行駛，被告見狀亦緊急煞
    車，致其所駕駛上開自用小客貨車，因而打滑失控撞擊內側
    護欄，並追撞陳東炫所駕駛之上開自用小客車後翻覆，使車
    內之乘客林張玉雪因而受有右額頭部不規則挫裂傷合併骨折
    、右臉部不規則擦挫傷、下頦部擦挫傷、右胸上部鎖骨、右
    上肩胛、左上肩胛、右手肘、上臂後部、前臂後部不規則擦
    挫傷及兩下肢膝前部擦傷等傷害，經緊急送財團法人佛教慈
    濟綜合醫院大林分院急救後，仍因頭部外傷及顱腦損傷，於
    同日晚上六時許不治死亡之事實，已據被告於本院刑事庭審
    理時及本院審理時自承在卷（見本院九十五年度交上易字第
    五四Ｏ號刑事卷第二十五、三十六至三十七頁，本院卷第二
    十四頁），核與證人林秀蓮、許森吾、張子賢及陳東炫分別
    於警訊或檢察官偵查時具結證述之車禍情節相符（見相驗卷
    第十六至十八、二一至二六、三十二至三十三頁），並有道
    路交通事故調查報告表(一)、(二)與國道公路警察局古坑分隊道
    路交通事故現場圖、內政部警政署國道公路警察局第八警察
    隊司法警察處理變死案件初步調查報告、財團法人佛教慈濟
    綜合醫院大林分院九十四年六月十二日診斷證明書、臺灣嘉
    義地方法院檢察署檢察官督同檢驗員相驗所製作之勘驗筆錄
    、驗斷書及相驗屍體證明書各一件及照片二十六張附卷可資
    佐證（見相驗卷第二至三、六至十二、三十一、三十五至五
    十二頁）。又原告乙○○為被害人林張玉雪之長女，原告丁
    ○○、丙○○、甲○○分別為被害人林張玉雪之長子、次子
    、三子，有戶籍謄本四件在卷可稽（見交附民卷第四至九頁
    ）。原告上開主張，堪信為真實。茲原告主張，因被告之侵
    權行為，致其受有上開損害，被告應賠償其等損害，被告則
    否認其主張，並以前開情詞置辯，是本件應審究者，乃被告
    應否負侵權行為責任？原告得請求賠償之金額為何？
二、經查：
  (一)被告應否負侵權行為之責任？
    (1)按汽車駕駛人駕駛汽車行經積水道路，應減速慢行，作隨
      時停車之準備；又汽車駕駛人應注意車前狀況，隨時採取
      必要安全措施，道路交通安全規則第九十三條第一項第二
      款及同規則第九十四條第三項分別定有明文。此為駕駛人
      於駕駛車輛時應注意之事項，查被告為汽車駕駛人，並領
      有普通自用小客貨車之駕駛執照，其於駕駛汽車時，自應
      遵守上開規定，且此交通規則復為社會上一般稍具常識者
      所知悉；另肇事當時雖天候雨，路面濕潤，惟無缺陷、無
      障礙物，視距良好，並無不能注意之情事等情，有前揭道
      路交通事故調查報告表(一)、(二)在卷可參；則依當時情形，
      被告並無不能注意之情事，則衡情若被告行經上揭該路段
      時有加以相當之注意減速慢行及車前狀況，並隨時採取必
      要安全措施，當可避免本件車禍事故之發生，惟被告在無
      不能注意之情形下，竟疏於注意減速慢行及車前狀況，適
      同車道前方由陳東炫所駕駛之前揭自用小客車煞車減速行
      駛，被告見狀亦緊急煞車，致其所駕駛上開自用小客貨車
      因之打滑失控撞擊內側護欄，並追撞陳東炫所駕駛之上開
      自用小客車後翻覆，使被告所駕駛車輛上之被害人林張玉
      雪因而受有上開傷害，雖送醫急救仍然不治死亡，顯然被
      告於上開時、地，駕駛車輛確有疏未減速慢行且未注意車
      前狀況，應堪認定。其所辯雨量甚大，視線不佳非其可預
      見云云，尚非可採。
    (2)參以本件車禍事故經送由臺灣省嘉雲區車輛行車事故鑑定
      委員會鑑定結果，亦認定：「一己○○駕駛自用小客貨車
      ，雨天操控失當，擦撞內側護欄後翻覆，波及前車肇事，
      為肇事原因。二陳東炫駕駛自用小客車，無肇事因素。」
      等情，有該會九十五年四月二十八日第○九五五八○一五
      一六號函附之鑑定意見書可憑（見偵查卷第三至五頁）。
      是被告就本件車禍事故之發生具有過失，殆無疑義。
    (3)另被害人林張玉雪確因本件車禍而死亡，已如前述，則被
      告之過失行為與被害人林張玉雪之死亡間確具有相當之因
      果關係。
    (4)綜上，被告應負過失侵權行為責任，堪以認定。
  (二)按因故意或過失，不法侵害他人之權利者，負損害賠償責任
    ；不法侵害他人致死者，對於支出殯葬費之人，亦應負損害
    賠償責任；不法侵害他人致死者，被害人之配偶、子、女，
    雖非財產上之損害，亦得請求賠償相當之金額。民法第一百
    八十四條第一項前段、第一百九十二條第一項、第一百九十
    四條，分別定有明文。查被告應負過失侵權行為責任，已見
    前述，原告等請求被告賠償其等損害，洵屬有據。應審酌者
    ，乃原告各項受損害金額，是否可採，分論如下：
    (1)殯葬費用部分：
      原告丁○○主張，其因母親林張玉雪之死亡，支出殯葬費
      五十七萬二百七十元，已據其提出殯葬費收據一件為證（
      見交附民卷第十至十一頁）。該收據中，關於支出辦桌及
      牲禮等費用計十萬三千六百元部分，及購買衣褲、布鞋、
      布匹、毛巾、回禮盒、手帕等費用計二萬九千九百二十元
      部分，經核非屬辦理喪葬所必要之支出，此部分應予剔除
      ，其餘經核均屬必要費用，原告丁○○請求在四十三萬六
      千七百五十元範圍內，要屬有據。
    (2)精神慰藉金部分：
      按慰藉金之賠償，以人格權遭受侵害，使精神上受有痛苦
      為必要，至其核給之標準固與財產上損害之計算不同，惟
      非不可斟酌雙方身分、資力與加害程度，及其他各種情形
      核定相當之數額，最高法院著有五十一年度台上字第二二
      三號判例可資參照。爰審酌：原告乙○○，國小畢業，為
      臨時工，月入約二萬元，名下有房屋一筆、建地二筆、汽
      車二輛，九十四年度有利息所得一萬四千八百三十八元；
      原告丁○○，高中畢業，為烏日鄉公所司機，月入約三萬
      六千元，名下有房屋一筆、建地一筆、汽車一輛，九十四
      度有薪資所得七十六萬九千四百六十七元、利息所得一千
      七百七十五元；原告丙○○，國中畢業，為台中縣政府技
      工，擔任縣長司機，月入約三萬多元，名下無不動產，九
      十四年度有薪資所得五十五萬五百八十三元、利息所得四
      千一百六十三元；原告甲○○，國中畢業，為南亞塑膠公
      司送貨員，月入約二萬多元，名下無不動產，九十四年度
      有薪資所得二十六萬二千六百十一元、其他所得一千八百
      八十元。被告己○○，高中畢業，為臨時工，名下有汽車
      二輛，九十四年度所得有一千一百二十六元，有稅務電子
      閘門財產所得調件明細表五件在卷可憑（見本院卷第四十
      七至五十七頁）。又原告乙○○、丁○○、丙○○、甲○
      ○係被害人林張玉雪之子、女，因被告上開之過失行為致
      被害人林張玉雪發生死亡之結果，原告等人痛失至親，精
      神之痛苦顯可想見，參酌兩造上述學、經歷、財產所得情
      形，及兩造之職業、社會地位、經濟能力等，並被害人之
      死亡情狀，認原告乙○○、丁○○、丙○○、甲○○得請
      求之精神慰撫金各以六十萬元為適當，此部分其等請求，
      應予准許。
    (3)綜上，原告丁○○得請求者為一百零三萬六千七百五十元
      ，其餘原告得請求者各為六十萬元。
三、末按被保險汽車發生汽車交通事故，受益人得在本法規定之
    保險金額內，直接向保險人請求保險金；保險人依本法規定
    給付之保險金，視為加害人或被保險人損害賠償金額之一部
    分，加害人或被保險人受賠償請求時，得扣除之。強制汽車
    責任保險法第二十八條及第三十條分別定有明文。查原告等
    已依強制汽車責任保險法之規定，領取保險金一百五十萬元
    ，並由原告等人平均受領，每人各得三十七萬五千元之事實
    ，已經原告自承（見本院卷第二十五頁），依上開說明，應
    將其等受領之上開保險金，視為應給付賠償額之一部分予以
    扣除。經扣除後，原告丁○○尚得請求之金額為六十六萬一
    千七百五十元，其餘原告各得請求二十二萬五千元。
四、從而，原告乙○○、丁○○、丙○○、甲○○等本於侵權行
    為損害賠償之法律關係，請求被告給付，就原告丁○○請求
    於六十六萬一千七百五十元，其餘原告於二十二萬五千元，
    及均自起訴狀繕本送達被告之翌日即九十五年十一月九日（
    交附民卷第十二頁）起至清償日止，按年息百分之五計算之
    利息之範圍內，為有理由，應予准許。逾此之請求，則屬無
    據，應予以駁回。又兩造陳明願供擔保請求准予宣告假執行
    及免為假執行，經核原告勝訴部分，並無不合，爰分別酌定
    相當之擔保金額准許之，至原告敗訴部分，則其假執行之聲
    請，已失所附麗，應併予駁回。
五、結論：本件原告之訴，為一部有理由，一部無理由，依民事
    訴訟法第七十九條、第八十五條第一項前段、第三百九十條
    第二項、第三百九十二條，判決如主文。
中　　華　　民　　國　　96　　年　　5 　　月　　8 　　日
                  民事第二庭    審判長法　官  丁振昌
                                      法　官　李素靖
                                      法　官　吳上康
上為正本係照原本作成。
原告不得上訴。
被告如對本判決上訴，須於判決送達後20日內向本院提出上訴狀
，未表明上訴理由者，應於上訴後20日內，向本院提出理由書（
須附繕本）。依法須繳納裁判費並應委任律師為訴訟代理人，始
得上訴。
中　　華　　民　　國　　96　　年　　5 　　月　　10　　日
                                      書記官　易慧玲
【附記】
民事訴訟法第466條之1：
(1)對於第二審判決上訴，上訴人應委任律師為訴訟代理人。但上
  訴人或其法定代理人具有律師資格者，不在此限。
(2)上訴人之配偶、三親等內之血親、二親等內之姻親，或上訴人
  為法人、中央或地方機關時，其所屬專任人員具有律師資格並
  經法院認為適當者，亦得為第三審訴訟代理人。
民事訴訟法第466條之2：
　上訴人無資力委任訴訟代理人者，得依訴訟救助之規定，聲請
  第三審法院為之選任律師為其訴訟代理人。
